【裁判字號】    89,上易,516
【裁判日期】    890531
【裁判案由】    重利
【裁判全文】
臺灣高等法院刑事判決                            八十九年度上易字第五一六號
    上  訴  人  臺灣臺北地方法院檢察署檢察官
    被      告  甲○○
    選任辯護人  洪大明律師
                陳勇松律師
    被      告  己○○
                丁○○
                丙○○
右上訴人因被告重利案件，不服臺灣台北地方法院八十八年度易字第二七二七號，中
華民國八十八年十二月二十九日第一審判決（起訴案號：臺灣台北地方法院檢察署八
十八年度偵字第四四四○號）提起上訴，本院判決如左：
    主  文
原判決關於甲○○部分撤銷。
甲○○連續乘他人急迫，貸以金錢，而取得與原本顯不相當之重利，處有期徒刑肆月
，如易科罰金，以參佰元折算壹日。
其他上訴駁回。
    事  實
一、甲○○於民國八十七年初以「紀經理」名義，經由真實姓名年籍不詳而自稱施人
    合代書之成年男子介紹認識乙○○後，得知乙○○之配偶戊○任實際負責人之台
    北市○○○路○段一二八號地下一樓君帥有限公司亟需資金週轉，即基於概括之
    犯意，乘乙○○急迫之際，陸續貸予乙○○金錢，即先後於八十七年六月十五日
    貸予新台幣（下同）一百五十萬元，八十七年六月十六日貸予一百萬元，八十七
    年七月三日貸予一百萬元，八十七年八月二十八日貸予一百萬元，合計實際交付
    借款四百五十萬元，約定月息三分之與原本顯不相當之重利，單利計算，月底付
    息。嗣乙○○陸續以現金償還本息約三百八十萬元，甲○○取得與原本顯不相當
    之重利後，乙○○其餘用以支付欠款之支票未能兌現，甲○○至君帥公司索討債
    務，戊○乃報警循線查獲上情。嗣乙○○陸續再還三十多萬元。
二、案經告訴人戊○訴由台北市政府警察局大安分局報請台灣台北地方法院檢察署檢
    察官偵查起訴。
    理  由
壹、被告甲○○有罪部分：
一、訊據被告甲○○於本院坦承於前揭時地貸予乙○○前開金額，並經楊女還款如前
    之事實，並經告訴人戊○於本院指訴綦詳，雖所指訴借款金額、利息約定與其於
    警偵訊時之指訴不合，實係因乙○○在台曾同時向三個地方借錢，告訴人於本院
    之指訴係與移民澳洲之乙○○查核過之結果，且其於本院所指訴之貸款時間、金
    額、約定月息三分，單利計算，月底付息等情，與被告吳某供承者相同，自堪採
    信。雖被告吳某辯稱所還係本金部分，並未取得利息云云。告訴人戊○於本院翻
    異並附合其詞，惟查先還本不還息與民間借貸習慣不合，且雙方既約定月底付息
    ，前開還款因被告吳某與告訴人均堅稱僅還本未還息，固已無從查知其中本金多
    少、利息多少，惟無礙被告吳某確已取得部分利息之認定，而該部分利息係屬於
    月息三分之與原本顯不相當之重利，被告所辯不足採信。此外並有支票暨退票理
    由單影本七件、新竹區中小企業銀行板橋分行開戶資料影本一份、萬泰商業銀行
    新莊分行開戶資料影本三份、和解書影本一紙、內政部警政署刑事警察局函一紙
    、鑑定書一份等附卷可稽。事證明確，被告甲○○犯行堪以認定。
二、核被告甲○○所為，係犯刑法第三百四十四條之重利罪。被告己○○、丁○○、
    丙○○並未參與本案犯罪（詳如後述），公訴人認被告甲○○應與渠等論以共同
    正犯，尚有未洽。被告甲○○先後多次犯行，時間緊接，犯罪構成要件相同，顯
    係基於概括犯意為之，為連續犯，應依刑法第五十六條之規定以一罪論，並加重
    其刑。公訴人就被告甲○○同一犯罪事實，漏未論以連續犯，自有未洽。
三、原審予以論罪科刑，固非無見。惟查原審認定被告吳某與乙○○所為之利息約定
    係日息百分之一，以複利計算，每十天一期，與事實不符。檢察官以原審量刑過
    輕，並諭知緩刑二年，無異助長地下錢莊猖獗為由，提起上訴。原判決借款利約
    定認定錯誤，且判處有期徒刑四月得易科罰金，已屬斟酌及被告吳某與被害人乙○○達成和解，即無再諭知緩刑之必要，以免助長地下錢莊之猖獗，原判決既有
    未洽，自應由本院予以撤銷改判。爰審酌被告甲○○原無犯罪前科，素行尚佳，
    經營地下錢莊索取高利，已與被害人達成和解，及犯罪後一度飾詞脫罪，嗣檢察
    官將和解書送交內政部警政署刑事警察局比對指紋後，始知無從抵賴，惟於本院
    仍推稱楊女還款僅還本金，未還利息，仍圖脫免刑責之犯後態度等一切情狀，量
    處如主文第二項所示之刑，並諭知易科罰金之折算標準。
貳、被告己○○、丁○○、丙○○無罪部分：
一、公訴意旨另以：被告己○○、丁○○、丙○○與被告甲○○共同基於犯意之聯絡
    ，自八十七年三月間起共組地下錢莊，在報紙上刊登貸款廣告，誘引需錢週轉之
    人上門借款以收取重利牟利。自八十七年六月至八月間，利用君帥公司亟須資金
    週轉，陸續貸以告訴人即君帥公司實際負責人戊○五百二十萬元，約定每日收取
    百分之一利息，複利計算，每十日一期，因認被告己○○、丁○○及丙○○均與
    被告吳某共同涉犯刑法第三百四十四條之重利罪嫌等情。
二、按犯罪事實應依證據認定之，無證據不得推定其犯罪事實；不能證明被告犯罪或
    其行為不罰者，應諭知無罪之判決，刑事訴訟法第一百五十四條、第三百零一條
    第一項分別定有明文。次按「認定不利於被告之事實，須依積極證據，苟積極證
    據不足為不利於被告事實之認定時，即應為有利於被告之認定，更不必有何有利
    之證據」，最高法院三十年上字第八一六號著有判例。再按「事實審法院對於證
    據之取捨，依法雖有自由判斷之權，然積極證據不足證明犯罪事實時，被告之抗
    辯或反證縱屬虛偽，仍不能以此資為積極證據應予採信之理由」、「又認定犯罪
    事實應依證據，為刑事訴訟法所明定，故被告否認犯罪事實所持之辯解，縱屬不
    能成立，仍非有積極證據足以證明其犯罪行為，不能遽為有罪之認定」、最高法
    院三十年上字第四八二號及三十年上字第一八三一號分別著有判例。又按「認定
    犯罪事實，須依證據，不得僅以被告之反證不成立，執為認定事實之論據」，最
    高法院七十年度台上字二一六一號著有判決。
三、訊據被告己○○、丁○○、丙○○堅決否認有何重利犯行，均辯稱：當初被告甲○○表示因做生意需要，請渠等至金融機構開立帳戶借其使用，渠等不知所開帳
    戶經被告甲○○用以放貸款項，偵查中因為害怕被牽連，才為不實陳述等語。經
    查，本件公訴人以告訴人戊○用以償還借款之支票於被告己○○、丁○○、丙○○等人之帳戶提示，及被告己○○、丁○○、丙○○於偵查中之辯解有違常情，
    認被告己○○、丁○○、丙○○與被告甲○○共涉前開重利罪嫌，固非無見。惟
    查被告甲○○於本院及原審訊問時業經供明係其一人從事前揭重利犯行，被告己○○、丁○○、丙○○亦供陳當初確係被告甲○○請託渠等開立帳戶供其使用，
    而關於被告己○○、丁○○、丙○○所辯不知被告甲○○將渠等帳戶供處理放貸
    款項一節，不僅核與被告甲○○供述之情節相符，且告訴人戊○於警訊經員警提
    示被告己○○、丁○○、丙○○之口卡，於偵查中經檢察官提示被告己○○、丁○○、丙○○之照片，於原審訊問時當庭表示並未見過在庭被告己○○、丁○○
    、丙○○三人，於本院訊問時表明本案未曾與被告己○○、丁○○、丙○○接洽
    借款，參諸被告己○○係被告甲○○之妻舅，被告丁○○、丙○○係被告甲○○
    之好友，渠等於被告甲○○案發後，不論出諸迴護被告甲○○，或避免自己被牽
    連之動機，而對檢察官做出不實陳述，惟揆諸前揭最高法院判例與判例所示意旨
    ，自不得僅以告訴人用以償還欠款之支票於被告己○○、丁○○、丙○○三人之
    帳戶提示，及被告己○○、丁○○、丙○○於偵查中之陳述不實，遽認渠等確與
    被告甲○○共犯上開重利犯行。此外，復查無其他積極證據足認被告己○○、丁○○、丙○○有何重利犯行，既不能證明被告己○○、丁○○、丙○○三人犯罪
    ，原審為無罪之諭知，即無違誤。檢察官上訴意旨略以被告甲○○始終不承認犯
    罪，被告己○○、丁○○、丙○○若僅係單純出借戶頭，何須畏受牽連？被告己○○於偵查中辯稱曾任甲○○之借款保證人，故而交付身分證，適與甲○○偵訊
    供詞大致相符，足證事前二人即已串詞，而指摘原判決此部分違誤云云，惟此均
    非被告己○○、丁○○、丙○○三人就本案與被告甲○○有犯意聯絡與行為分擔
    之積極證據，檢察官此部分上訴非有理由，應予駁回。
據上論斷，應依刑事訴訟法第三百六十九條第一項前段、第三百六十八條、第三百六
十四條、第二百九十九條第一項前段，刑法第五十六條、第三百四十四條、第四十一
條，罰金罰鍰提高標準條例第一條前段、第二條，判決如主文。
本案經檢察官蔡茂松到庭執行職務。
中    華    民    國    八十九    年      五        月      三十一      日
                        臺灣高等法院刑事第二十四庭
                            審判長法  官  陳  貽  男
                                  法  官  李  世  貴
                                  法  官  聶  齊  桓
右正本證明與原本無異。
不得上訴。
                                  書記官  于      誠
中    華    民    國    八十九    年      六        月       二         日
附錄：本案論罪科刑法條全文
刑法第三百四十四條
乘他人急迫、輕率或無經驗，貸以金錢或其他物品，而取得與原本顯不相當之重利者
，處一年以下有期徒刑、拘役或科或併科一千元以下罰金。


司法院資訊處製作；財團法人民間司法改革基金會備份。
